【裁判字號】    93,上,133
【裁判日期】    950118
【裁判案由】    分割共有物
【裁判全文】
臺灣高等法院高雄分院民事判決           93年度上字第133號
上  訴  人    庚○○
訴訟代理人    辛○○
兼訴訟代理人  己○○○
上  訴  人    甲○○
上  訴  人    乙○○
兼上一人
訴訟代理人    丙○○
上  訴  人    戊○○
訴訟代理人    吳澄潔律師
複代理人      黃政雄律師
被上訴人      丁○○
訴訟代理人    孔福平律師
上列當事人間因分割共有物事件，上訴人對於中華民國93年5 月
19日臺灣屏東地方法院92年度訴字第463 號第一審判決提起上訴
，本院於95年1月4日辯論終結，判決如下：
    主      文
原判決廢棄。
兩造共有坐落屏東縣屏東市○○段三四五地號，面積一七四六平
方公尺之土地，分割如附圖(二)所示：編號2 面積九十平方公尺及
編號6 面積一０五平方公尺分歸被上訴人丁○○取得，編號3 面
積九十平方公尺及編號5 面積一０五平方公尺分歸上訴人戊○○
取得，編號4 面積五一九平方公尺分歸上訴人己○○○、庚○○
按每人應有部分各二分之一共同取得；編號7 面積二０四平方公
尺分歸上訴人乙○○取得；編號8 面積六九平方公尺分歸上訴人
甲○○取得；編號9 面積二０四平方公尺分歸上訴人丙○○取得
；編號1 面積三六０平方公尺由兩造依附表(一)所示應有部分比例
共同取得。
上訴人己○○○、庚○○、甲○○、丙○○各應給付丁○○、戊
○○、乙○○如附表(三)所示金額。
第一、二審訴訟費用由兩造依附表(一)所示之應有部分比例負擔。
    事實及理由
一、本件為分割共有物之訴，其訴訟標的對於共同訴訟之各人必
    須合一確定，戊○○、己○○○提起第二審上訴，依民事訴
    訟法第56條第1 款規定，其效力及於未經上訴之同造當事人
    庚○○、甲○○、乙○○、丙○○，爰併列為上訴人，合先
    明明。
二、被上訴人起訴主張：坐落屏東縣屏東市○○段345 地號土地
    （下稱系爭土地）為兩造所分別共有，應有部分如附表一所
    示，因共有人無法協議分割，無不能分割之約定，亦無使用
    目的不能分割情事，故提起本件訴訟，請求裁判分割。
三、上訴人則以：(一)戊○○陳述：原審之分割方案，編號4 之土
    地分配予丁○○，然編號4 之土地上，除有丁○○之舊有房
    屋1 棟以外，尚有甲○○所搭建之鋼板平房1 棟，若貿然將
    此塊土地分配予丁○○，則又將發生另一件拆除還地之訴訟
    。且原審分配予戊○○之編號5 土地，除屬「裏地」以外，
    其地形竟是成不規則狀，甚至有尖角產生，整塊土地實無法
    作充分利用，與丁○○分得之編號4 土地相較，兩者天壤差
    別，絕不公平。是以應將編號4 之土地以面臨公興路165 巷
    之巷面為準，一分為二，以及在巷道內之編號5 部分之土地
    亦一分為二，各由戊○○、丁○○各取得其中一塊。(二)甲○
    ○、乙○○、丙○○陳述：希望依照原審判決之分割方法，
    或戊○○所提分割方案二分割。(三)己○○○、庚○○陳述：
    系爭土地已於40年之前依全體共有人協議分割方法，經複丈
    、定界分割完畢，沿界以磚牆及建物隔開，成為界牆、界屋
    。31年前丁大清所讓與者係複丈定界後用圍牆區分開的特定
    部分，此讓與是有型的既定部分的處分，而非無形的應有部
    分之處分，受讓的己○○○、庚○○已取得單獨所有權，又
    要求其等分擔道路用地，有悖法理等語，資為抗辯。
四、原審判決如原審判決主文所示之分割方法，上訴人不服，提
    起上訴，上訴人聲明請求：將原判決廢棄，並為適法之分割
    。被上訴人則請求駁回上訴。
五、兩造不爭執事項：(一)系爭土地地目為建、面積1,746 平方公
    尺，現由上訴人己○○○、庚○○、甲○○、乙○○、丙○
    ○及被上訴人所分別占有使用系爭土地，並在土地上建築地
    上物作為居家使用。(二)兩造就系爭土地並無不得分割之特約
    ，亦無因其使用目的不能分割情事，且兩造就分割方法不能
    達成協議。(三)系爭土地兩造應有部分如附表(一)所示。
六、己○○○、庚○○抗辯稱：系爭土地在40年前之共有人即被
    上訴人父親丁格與伊前手丁大清（已死亡）等其他全體共有
    人協議分割方法，經複丈、定界分割完畢，沿界以磚牆及建
    物隔開，成為界牆、界屋。31年前丁大清將其持分讓與伊父
    母者係複丈定界後用圍牆區分開的特定部分（即大致如附圖
    (二)所示4 部分），迄今共有人並無異議，只是未辦分割登記
    而已。已可見系爭土地已經分割等語。經被上訴人否認伊父
    與丁大清等共有人就系爭土地有協議分割之事實（本院卷(二)
    第14、45頁）。丙○○、乙○○稱伊等只知道系爭土地有請
    人來測量，但伊等未在場，各人分在何處不瞭解。（本院卷
    (二)第15頁），雖沈方秀端提出丁進春、丁進福93年8 月4 日
    出具之具證書記載系爭土地共有人丁格、丁大清等曾請民間
    測量師複丈、定界、把各人所有部分確定，丁大清將確定之
    特定部分讓與己○○○、庚○○等情（本院卷(一)第75頁）。
    惟丁○○、戊○○、丙○○、甲○○則否認或稱不知道有如
    見證書所指協議分割之事實（本院卷(二)第46頁），丁進春、
    丁進福雖稱系爭土地有圍圍牆，約定各人使用一邊，惟關於
    丁大清與己○○○、庚○○之父母間之買賣條件並不清楚（
    本院卷一第178 頁），己○○○亦陳稱其並不清楚丁大清與
    其父母間有無訂立買賣契約（本院卷(一)第179 頁），故己○
    ○○、庚○○主張丁大清所讓與者係共有人協議分割複丈定
    界後用圍牆區分開的特定部分，尚無從證明，系爭土地丁大
    清等40年前之複丈、定界，並以磚牆及建物區隔，從其歷程
    及上述各情判斷，至多僅屬分管性質之舉措，尚非協議分割
    。
七、系爭土地地目為建，面積1746平方公尺，現由被上訴人及庚
    ○○、己○○○、甲○○、乙○○、丙○○所分別占有使用
    ，並在土地上建築地上物作為居家使用，此有被上訴人提出
    之照片22張在卷可憑（原審卷第28至33頁），並有原審勘驗
    筆錄，使用現況略圖及屏東縣屏東地政事務所測量之土地複
    丈成果圖附卷可稽（原審卷第88至92頁），原審判決附圖所
    示編號7 部分，分割為道路用地，該道路寬6 公尺、長52公
    尺，單向出口，未設置迴車道，據屏東地政事務所原測量員
    證述在卷（本院卷(二)第16頁），惟按私設通路為單向出口，
    且長度超過35公尺者，應設置汽車迴車道，建築技術規則建
    築設計施工編第3 之1 第1 項定有明文，原判決就該通路未
    設置汽車迴車道，其方法已有未當。又原判決附圖所示編號
    4 分割予被上訴人之土地，面臨公興路165 巷之巷道且四方
    平整，而分歸戊○○如原判決附圖所示編號5 之土地則屬裏
    地，形狀呈尖角不規則，使用價值較低，尚非公平，本院審
    酌兩造之意願、共有物之使用現狀、分割後之土地整體形狀
    、經濟效益及分割後通行道路之有無等情狀，己○○○、庚
    ○○表示分割後願維持共有（本院卷(二)第88頁），甲○○、
    乙○○、丙○○願依使用現況如原判決分割之位置，採附圖
    (二)（即方案(二)）所示方法分割，即編號7 部分歸乙○○取得
    ，編號8 部分歸甲○○取得，編號9 部分歸丙○○取得，己
    ○○○、庚○○依其原分管位置即編號4 部分歸其取得保持
    共有，編號5 部分歸戊○○取得，雖該地上有甲○○鐵皮屋
    一間將來須拆除，但該鐵皮屋經濟價值不高，對甲○○影響
    不大，編號6 部分歸丁○○取得，則丁○○仍可保有該地上
    其所有之一棟一樓磚造房屋，編號2 部分（空地）分歸丁○
    ○取得，編號3 部分（空地）分歸戊○○取得，因丁○○與
    戊○○持分比例相同，其分得之土地位置相當，較為公平，
    另編號1 部分劃為道路使用，為供通行所必需，由兩造依其
    原應有部分比例保持共有。至兩造分配所得土地面積各有增
    減（如附圖(二)所示）及分配之土地價值有差異，經參考大邑
    不動產估價事務所勘估系爭土地及鄰近土地為調查後，所為
    鑑估意見（參見外放之大邑不動產估價師事務所估價報告書
    ），認應互為找補（詳後述），系爭土地以採如附圖(二)即如
    主文第2 項所示之分割方法為妥適。至於被上訴人主張以附
    圖(一)（即方案(一)）所示分割方法為當云云。惟查，該方案使
    被上訴人完全取得面臨巷道之土地（即附圖(一)所示E 部分）
    價值較鉅，然戊○○所得分配之地則分散在一前面（即附圖
    (一)所示H 部分）另一在後面裏地（即附圖(一)所示C 部分），
    有失公平；且附圖(一)之分割方案，將原審分割予丙○○之土
    地再一分為二（H 、I）， 然該部分土地，目前大部分為丙
    ○○所有二樓磚造房屋所占用，將H 部分土地分割予戊○○
    ，I 部分土地分割予丙○○，勢將拆除丙○○大部分房屋，
    並將裏地C 部分分割予丙○○，非但為丙○○不同意，亦欠
    公平，是被上訴人主張應採附圖(一)所示之分割方案，尚非允
    當。
八、系爭土地略呈梯形，西側臨公興路165 巷之巷道，東北側屬
    裏地，北側闢設6 公尺巷道，兩造分割後各取得之土地位置
    不同，經濟價值自有差異，面積亦有增減，己○○○、庚○
    ○、甲○○、乙○○、丙○○、戊○○亦表示分割取得之土
    地，如有增減或價值有異，鑑定市價找補，兩造並同意由本
    院指定鑑定單位（本院卷(三)第134 、192 頁），本院將系爭
    土地分割如附圖(二)所示送請大邑不動產估價事務所（下稱大
    邑事務所），請就鑑定各共有人分割所得土地位置之目前市
    價價值及所得土地增減情形，各應找補金額多少？經該大邑
    事務所以供給與需求，建造或開發成本，比較法，開發分析
    法等因素分析，並斟酌不動產價格指數，系爭土地環境、市
    場調查及系爭土地個別因素分析，鑑定兩造分割後所取得土
    地價值及互為找補金額如附表(二)、(三)所示（估價報告書第2
    、10、11、15、17、26頁，本院卷(三)第20頁），尚屬客觀、
    適當。己○○○、庚○○、甲○○、丙○○各應分別補償丁
    ○○、戊○○、乙○○如附表(三)所示金額。
九、附圖(二)編號1 所示6 公尺寬並設置迴車道之預留道路用地係
    為兩造分割後，為分得系爭土地東北側裏地之人必要通行用
    之道路，因上開闢為道路之共有土地，供共有人通行使用，
    自應認係因使用目的不能分割，自應由兩造依據其原應有部
    分繼續保持共有。且其亦非共有物之改良，雖乙○○、甲○
    ○、丙○○、戊○○同意己○○○、庚○○無須分擔道路用
    地，惟被上訴人丁○○並不同意，上開供作道路之共有土地
    ，供共有人通行使用，為分割案整體所考量，且各共有人仍
    保有所有權，自應由全體共有人分擔。故己○○○、庚○○
    主張無須分擔道路用地云云，並無可採。又有關開闢巷道之
    寬度部分，己○○○、庚○○雖表示僅1.5 公尺、3 公尺寬
    度即可通行，但則為其等使通行方便及分割F 、C 、B 等編
    號位置之人等得以合理使用系爭土地使用，其寬度自不宜過
    窄，故開闢6 公尺之巷道，應屬相當，己○○○、庚○○上
    開抗辯尚非可採。
十、綜上論述，原判決所為分割方法，既有未當，上訴意旨指摘
    原判決不當，求予廢棄改判，為有理由，應由本院廢棄改判
    如主文第2、3項所示。
據上論結，本件上訴為有理由，依民事訴訟法第450 條、第78條
、第80條之1 ，判決如主文。
中    華    民    國    95    年    1     月    18    日
                            民事第六庭
                                審判長法官  許明進
                                法      官  謝肅珍
                                法      官  張明振
以上正本證明與原本無異。
如對本判決上訴，須於判決送達後20日內向本院提出上訴狀，其
未表明上訴理由者，應於上訴後20日內向本院提出上訴理由書（
均須按他造當事人之人數附繕本）。上訴時應提出委任律師或具
有律師資格之人之委任狀，並依附註條文規定辦理。
中    華    民    國    95    年    1     月    19    日
                                書  記  官  彭筱瑗
附註：民事訴訟法第466 條之1 ：
對於第二審判決上訴，上訴人應委任律師為訴訟代理人，但上訴
人或其法定代理人具有律師資格者，不在此限。上訴人之配偶、
三親等內之血親、二親等內之姻親，或上訴人為法人、中央或地
方機關時，其所屬專任人員具有律師資格並經法院認適當者，亦
得為第三審訴訟代理人。第1項 但書及第2 項情形，應於提起上
訴或委任時釋明之。
                                                      K


司法院資訊處製作；財團法人民間司法改革基金會備份。
